臺灣桃園地方法院交通事件裁定　　　　100年度交聲字第177號
原處分機關　交通部公路總局新竹區監理所中壢監理站
異　議　人
即受處分人　廖國文
上列異議人即受處分人因違反道路交通管理處罰條例事件，對於
原處分機關於民國100 年3 月2 日以壢監裁字第裁53-DB0000000
號違反道路交通管理事件裁決書所為之處分，聲明異議，本院裁
定如下：
    主  文
原處分撤銷。
廖國文汽車駕駛人，駕駛汽車經測試檢定酒精濃度超過規定標準
，處罰鍰新臺幣壹萬伍仟元，記違規點數伍點，並應參加道路交
通安全講習。
    理  由
一、原處分意旨略以：異議人即受處分人廖國文於民國97年10月
    19日19時49分許，騎乘車牌號碼SJX-015 號輕型機車，行經
    桃園縣中壢市○○路與苑平街口，為桃園縣政府警察局中壢
    分局普仁派出所員警掣單舉發「酒後騎乘機車酒測值高達0.
    77mg/1」違規，原處分機關乃依道路交通管理處罰條例第35
    條第1 項第1 款、第68條第2 項及第24條第1 項第2 款規定
    裁處異議人罰鍰新臺幣（下同）4 萬5 千元，記違規點數5
    點，並施以道路交通安全講習等語。
二、聲明異議意旨則以：伊已被判緩起訴處分且繳納3 萬元在案
    ，監理機關裁處罰鍰4 萬5 千元並執行吊扣駕照，實無一事
    二罰之必要，請求撤銷行政罰鍰4 萬5 千元，為此聲明異議
    等語。
三、按汽車駕駛人飲用酒類或其他類似物後，其吐氣所含酒精濃
    度超過每公升0.25毫克或血液中酒精濃度超過百分之0.05以
    上者，不得駕車，道路交通安全規則第114 條第2 款定有明
    文。又汽車駕駛人，駕駛汽車經測試檢定有酒精濃度超過規
    定標準者，處1 萬5 千元以上6 萬元以下罰鍰，並當場移置
    保管該汽車及吊扣駕駛執照1 年。汽車駕駛人，有駕駛汽車
    經測試檢定有酒精濃度超過規定標準者，應接受道路交通安
    全講習。而領有汽車駕駛執照之汽車駕駛人，除駕駛聯結車
    、大客車、大貨車外之非其駕駛執照種類之車輛，違反本條
    例及道路交通安全規則之規定，應受吊扣駕駛執照情形時，
    無因而肇事致人受傷或重傷者，記違規點數5 點，道路交通
    管理處罰條例第35條第1 項第1 款、第24條第1 項第2 款、
    第68條第2 項前段分別定有明文。
四、經查：
（一）本件異議人於上開時、地騎乘車號SJX-015 號輕型機車，
      經警攔查檢測其呼氣酒精濃度測定值達每公升0.77毫克，
      已超過規定標準之事實，有桃園縣政府警察局舉發違反道
      路交通管理事件通知單影本1 紙在卷可稽。又同一事實異
      議人另涉犯刑法第185 條之3 公共危險罪，業經臺灣桃園
      地方法院檢察署檢察官於97年10月23日以97年度速偵字第
      5086號為緩起訴處分，緩起訴期間為1 年（97年11月12日
      起至98年11月11日止），受處分人應於緩起訴處分確定後
      6 個月內，向國庫支付3 萬元緩起訴處分金（受處分人已
      於97年12月2 日繳納完畢），並參加該署舉辦之酒駕認知
      輔導教育講座1 場次，且該緩起訴處分於緩起訴期間屆滿
      未經撤銷等情，有該緩起訴處分書、臺灣高等法院被告前
      案紀錄表及臺灣桃園地方法院檢察署自行繳納款項收據各
      1 份附卷可佐，故異議人確有前開違規行為，經檢察官為
      緩起訴處分，異議人業已繳納緩起訴處分金，且緩起訴期
      間已期滿未經撤銷之事實，堪以認定。
（二）按「一行為同時觸犯刑事法律及違反行政法上義務規定者
      ，依刑事法律處罰之。但其行為應處以其他種類行政罰或
      得沒入之物而未經法院宣告沒收者，亦得裁處之。前項行
      為如經不起訴處分或為無罪、免訴、不受理、不付審理之
      裁判確定者，得依違反行政法上義務規定裁處之。」行政
      罰法第26條定有明文。其所揭示「一事不二罰」原則，探
      究其立法目的，無非以一行為同時觸犯刑事法律及違反行
      政法上義務規定時，由於刑罰與行政罰同屬不法行為之制
      裁，而刑罰之懲罰作用較強，依刑事法律處罰即足資警惕
      ，且刑事法律處罰，由司法機關依法定程序為之，較符合
      正當法律秩序，應予優先適用，實無一事二罰再處以行政
      罰之必要；惟罰鍰以外之沒入或其他種類行政罰，因兼具
      維護公共秩序作用，為達行政目的，行政機關仍得併予裁
      處。又「其他種類行政罰」，係指違反行政法上義務應受
      「裁罰性」之「不利處分」而言，依行政罰法第2 條規定
      ，應包括警告性之記點、講習處分在內。是原處分裁處異
      議人記違規點數5 點及施以道路安全講習部分，係屬達成
      遏止酒後駕車之不法行為，維護道路交通用路權人之安全
      法益等行政目的所必要之不利處分，縱異議人因同一酒後
      駕車行為涉犯公共危險罪嫌而另受檢察官發動刑事訴追，
      依行政罰法第26條第1 項但書之規定，仍得裁處之，不受
      同條項前段「一事不二罰」原則之拘束。
（三）按「行為後法律或自治條例有變更者，適用行政機關最初
      裁處時之法律或自治條例；但裁處前之法律或自治條例有
      利於受處罰者，適用最有利於受處罰者之規定。」行政罰
      法第5 條定有明文。查本件異議人行為（即97年10月19日
      ）後，上揭道路交通管理處罰條例第68條復於99年5 月5
      日又再次修正為「汽車駕駛人，因違反本條例及道路交通
      安全規則之規定，受吊銷駕駛執照處分時，吊銷其執有各
      級車類之駕駛執照。領有汽車駕駛執照之汽車駕駛人，除
      駕駛聯結車、大客車、大貨車外之非其駕駛執照種類之車
      輛，違反本條例及道路交通安全規則之規定，應受吊扣駕
      駛執照情形時，無因而肇事致人受傷或重傷者，記違規點
      數五點。但一年內違規點數共達六點以上或再次應受吊扣
      駕駛執照情形者，併依原違反本條例應受吊扣駕駛執照處
      分規定，吊扣其駕駛執照」，並經行政院於99年8 月31日
      以院臺交字第0990048197號令發布定自99年9 月1 日施行
      ，有臺灣高等法院99年9 月7 日院耀資律字第0990005876
      號函暨檢附之各機關異動法規目錄及該條法規沿革可考，
      是原處分機關於100 年3 月2 日為本件裁處時，修正後道
      路交通管理處罰條例第68條第2 項既已施行，且異議人於
      條例修正前為領有汽車駕駛執照之汽車駕駛人，其本件行
      為時係駕駛聯結車、大客車、大貨車外之非其駕駛執照種
      類之普通輕型機車，其雖因酒後駕駛，但未因而肇事致人
      受傷或重傷者之情事，依修正前規定，原應受吊扣普通輕
      型機車駕駛執照之處分，但依修正後之規定先不予吊扣駕
      照處分，僅記違規點數5 點，顯然修正後之規定有利於異
      議人。從而，經比較新舊法適用結果，原處分機關即應適
      用裁處時即修正後道路交通管理處罰條例第68條第2 項之
      規定，裁處異議人記違規點數5 點，並無違誤，異議人聲
      明異議狀所指原處分機關執行吊扣駕照云云，容有誤會。
（四）次按檢察官之緩起訴處分於緩起訴期間內，有下列情形之
      一者，檢察官得依職權或依告訴人之聲請撤銷原處分，繼
      續偵查或起訴：於期間內故意更犯有期徒刑以上刑之罪，
      經檢察官提起公訴者。緩起訴前，因故意犯他罪，而在緩
      起訴期間內受有期徒刑以上刑之宣告者。違背第253 條之
      2 第1 項各款之應遵守或履行事項者，刑事訴訟法第253
      條之3 第1 項定有明文。據此可徵經檢察官為「緩起訴」
      處分者，於「緩起訴」之猶豫期間內，最終是否會被檢察
      官提起公訴，猶懸而未定，亦即「緩起訴」處分於猶豫期
      間內尚未具有實質之確定力，檢察官仍得根據上開規定依
      職權或依告訴人之聲請，將被告「緩起訴」處分撤銷。而
      行政罰法第26條明定一事不二罰原則，應受行政罰之行為
      如經不起訴處分或為無罪、免訴、不受理、不付審理之裁
      判「確定」者，始得依違反行政法上義務規定裁處之，並
      未包括「緩起訴」處分在內。雖「緩起訴」處分最終使被
      告免於刑事訴追之效果與「不起訴」處分之效果相同，惟
      依行政罰法第26條第2 項之立法意旨，亦必須待緩起訴處
      分實質確定時，被告才最終地確定免於受刑事訴追，原處
      分機關始得為行政裁罰，亦即在緩起訴期間內即猶豫期間
      期滿前，該緩起訴處分仍有被撤銷之可能，此時原處分機
      關若依法為行政裁決，將使受處分人有同時遭受行政處罰
      及刑事訴追之危險，顯與行政罰法第26條規定之立法意旨
      相違背。且檢察官為緩起訴處分時，依刑事訴訟法第253
      條之2 第1 項規定對被告所為之指示及課予負擔，此等命
      令名義上雖非刑罰，但仍是一種特殊處遇措施，造成被告
      之財產減少或義務增加，具有實質刑事處罰之效果，與刑
      事制裁無異，性質上可謂刑事處分，而緩起訴制度雖以特
      別預防為優先考量，但在具體個案決定上，實亦達到一般
      預防的作用及報應理念，基於一行為不二罰原則，異議人
      如已就其行為受到附條件為捐款命令之緩起訴處分，自不
      應因同一行為再受到國家課以行政罰鍰之處罰（臺灣高等
      法院暨所屬法院96年法律座談會刑事類提案第36號、97年
      法律座談會刑事類提案第39號研討結果參照）。準此，緩
      起訴處分如對異議人課予指示與負擔，應視異議人已依刑
      事法律受到處罰，自不得再處以行政罰鍰，從而，汽車駕
      駛人之酒後駕車行為，經測試檢定酒精濃度超過規定標準
      時，其既違反道路交通管理處罰條例第35條第1 項第1 款
      所定之行政法上義務，同時又觸犯刑法第185 條之3 公共
      危險罪之刑事法律，則道路交通主管處罰機關除依上開行
      政罰法第26條第1 項但書規定，得對異議人處以其他種類
      行政罰者外，關於罰鍰部分，則應依行政罰法第26條第1
      項前段及道路交通管理處罰條例第10條規定，移送地方法
      院檢察署處理，於移送後，除法律另有規定者外，即不得
      再依道路交通管理處罰條例第35條第1 項第1 款規定，裁
      處異議人罰鍰之行政罰。
（五）惟按道路交通管理處罰條例第35條第8 項規定：「前項汽
      車駕駛人，經裁判確定處以罰金低於本條例第92條第3 項
      所訂最低罰鍰基準規定者，應依本條例裁決繳納不足最低
      罰鍰之部分。」對照行政罰法第26條關於一事不二罰之規
      定，顯見上開處罰條例規定之立法目的係避免酒後駕車違
      規應受刑事處罰者，於適用行政罰法第26條後，刑罰處罰
      額度低於行政罰之流弊。是以，違反道路交通管理處罰條
      例之酒後駕車行為人，如其因同一行為所受之罰金刑事處
      罰低於主管機關依該條例第92條第3 項暨道路交通管理事
      件統一裁罰基準表所定之最低罰鍰基準規定時，主管機關
      仍得裁處行為人罰鍰之不足部分，此於受緩起訴處分而依
      檢察官命令向國庫繳納緩起訴處分金時，亦應為相同之解
      釋，否則，就其他酒後駕車受法院判處罰金而另需補繳行
      政罰鍰差額者，顯非公平。從而，於此情形，道路交通管
      理處罰條例第35條第8 項規定屬前述之特別規定，並應優
      先行政罰法第26條之適用（臺灣高等法院暨所屬法院97年
      法律座談會刑事類提案第39號研討結果亦同此見解）。本
      件異議人上揭違規行為經檢察官為緩起訴處分，異議人並
      於97年12月2 日向國庫支付3 萬元緩起訴處分金，且緩起
      訴期間已屆滿未經撤銷確定，已詳如前述。揆諸前揭法條
      與說明，原處分機關依道路交通管理處罰條例第35條第1
      項前段第1 款、第68條第2 項前段、第24條第1 項第2 款
      規定，對異議人違規行為予以裁罰，就已依刑事法律處罰
      之緩起訴處分金3 萬元部分，自有未洽。惟就其中處以其
      他種類行政罰即記違規點數5 點、施以道路交通安全講習
      以及罰鍰差額1 萬5 千元部分，自仍應予以裁罰之。
五、綜上，本件異議人確有上揭酒後酒精濃度超過規定標準而駕
    駛動力交通工具之行為，然異議人之同一違規行為既經檢察
    官為緩起訴處分，並已向國庫支付3 萬元緩起訴處分金，且
    緩起訴期間屆滿未經撤銷確定，則原處分機關僅能就最低應
    繳納罰鍰數額之差額部分予以裁罰，原處分機關未予詳查，
    即依道路交通管理處罰條例第35條第1 項第1 款規定裁罰異
    議人罰鍰4 萬5 千元，難認允當，異議人就此部分聲明異議
    為有理由；另異議人雖指原處分機關執行吊扣駕照處分違反
    一事不二罰云云，惟原處分機關乃裁處異議人記違規點數5
    點並非裁處吊扣駕照，且其他種類行政罰不受一事不二罰拘
    束，已如前述，是異議人此部分異議為無理由。又異議人於
    聲明異議狀雖僅記載就罰鍰、吊扣駕照部分聲明異議，並未
    提及道路安全講習，惟因本件酒後駕車乃單一違規行為，原
    處分機關所為之處分應視為一整體而無從予以割裂，法院自
    應予以審理（臺灣高等法院暨所屬法院98年法律座談會刑事
    類提案第23號研討結果參照），故應由本院將原處分撤銷，
    自為裁罰如主文第2 項所示，以期適法。
六、依道路交通管理處罰條例第87條第2 項，道路交通事件處理
    辦法第19條前段，裁定如主文。
中    華    民    國   100    年    7     月    15    日
                          交通法庭   法  官  陳秋君
以上正本證明與原本無異。
如不服本裁定，應於裁定送達後5 日內向本院提出抗告狀。
                                     書記官  吳采蓉
中    華    民    國   100    年    7     月    21    日